ACORDAO-COMPLETO-2426447

ACÓRDÃO 3691/2021 ATA 6/2021 - SEGUNDA CÂMARA

VISTOS, relatados e discutidos estes autos de aposentadorias deferidas em favor de Maria Cristina Freitas Elarrat, Maria Cristina Ramos Borges, Maria da Graça Bernardes e Silva, Maria das Dores Brito e Maria das Dores de Lima Siqueira Queiroz pela Fundação Universidade Federal de Rondônia;
	ACORDAM os Ministros do Tribunal de Contas da União, reunidos em Sessão da 2ª Câmara, nos termos do art. 71, III e IX, da Constituição de 1988, dos arts. 1º, V, 39, II, e 45 da Lei nº 8.443, de 1992, e dos arts. 260, § 1º, e 262, § 2º, do RITCU, ante as razões expostas pelo Relator, em: 
	9.1. assinalar a legalidade dos atos iniciais de aposentadoria em favor de Maria Cristina Freitas Elarrat (à Peça 4 sob o n.º 10499202-04-2016-000005-7) , Maria da Graça Bernardes e Silva (à Peça 6 sob o n.º 10499202-04-2018-000002-8) , Maria das Dores Brito (à Peça 7 sob o n.º 10499202-04-2017-000030-0) e Maria das Dores de Lima Siqueira Queiroz (à Peça 8 sob o n.º 10499202-04-1998-000017-1) , concedendo-lhes os respectivos registros;
	9.2. assinalar a ilegalidade do ato inicial de aposentadoria em favor de Maria Cristina Ramos Borges (à Peça 5 sob o n.º 10499202-04-2007-000018-0) , negando-lhe o respectivo registro;
	9.3. dispensar o ressarcimento das quantias percebidas indevidamente, mas de boa-fé, em consonância com a Súmula n.º 106 do TCU;
	9.4. determinar que, no prazo de 15 (quinze) dias contados da ciência desta deliberação, a Fundação Universidade Federal de Rondônia adote as seguintes medidas:
	9.4.1. faça cessar os pagamentos decorrentes do ato ora considerado ilegal pelo item 9.2 deste Acórdão sob pena de responsabilidade solidária da autoridade administrativa omissa, nos termos do art. 71, IX, da Constituição de 1988 e do art. 262, caput, do RITCU;
	9.4.2. dê ciência desta deliberação à interessada indicada no item 9.2 deste Acórdão, alertando-a de que o efeito suspensivo proveniente da eventual interposição do subsequente recurso junto ao TCU não a eximirá da devolução dos valores percebidos indevidamente após a notificação, diante do não provimento desse recurso, devendo encaminhar os comprovantes da correspondente notificação ao TCU no prazo de 30 (trinta) dias;
	9.4.3. encaminhe a este Tribunal, nos termos do art. 262, § 2º, do RITCU, o novo ato de concessão da aludida aposentadoria apontada no item 9.2 deste Acórdão, sem a ilegalidade indicada nesta deliberação, para que seja submetido à apreciação pelo TCU, na forma do art. 260, caput, do RITCU;
	9.5. enviar a cópia do presente Acórdão, com o Relatório e a Proposta de Deliberação, à Fundação Universidade Federal de Rondônia, para ciência e efetivo cumprimento ao item 9.4 deste Acórdão; e
9.6. arquivar o presente processo, sem prejuízo de a unidade técnica promover o monitoramento da determinação proferida pelo item 9.4 deste Acórdão, representando ao TCU, se necessário.

Aposentadorias deferidas pela Fundação Universidade Federal de Rondônia.

Segunda Câmara

3. Interessadas: Maria Cristina Freitas Elarrat (CPF XXX.331.842-XX); Maria Cristina Ramos Borges (CPF XXX.000.951-XX); Maria da Graça Bernardes e Silva (CPF XXX.610.829-XX); Maria das Dores Brito (CPF XXX.357.912-XX); Maria das Dores de Lima Siqueira Queiroz (CPF XXX.998.892-XX).

13.1. Ministros presentes: Aroldo Cedraz (na Presidência) e Raimundo Carreiro.
13.2. Ministros-Substitutos convocados: Marcos Bemquerer Costa e André Luís de Carvalho (Relator).

ANDRÉ DE CARVALHO

Trata-se de aposentadorias deferidas em favor de Maria Cristina Freitas Elarrat, Maria Cristina Ramos Borges, Maria da Graça Bernardes e Silva, Maria das Dores Brito e Maria das Dores de Lima Siqueira Queiroz pela Fundação Universidade Federal de Rondônia.
2.	Após a análise final do feito, o Auditor Federal Osvaldo Nunes Alves lançou seu parecer conclusivo à Peça 10, com a anuência, por delegação de competência, do Diretor da Sefip (Peça 11) , nos seguintes termos:
	" (...) 2. Os atos foram submetidos, para fim de registro, à apreciação do Tribunal de Contas da União (TCU) , de acordo com o art. 71, inciso III, da Constituição Federal. O cadastramento e a disponibilização ao TCU ocorreram por intermédio do Sistema de Apreciação e Registro de Atos de Admissão e Concessões, na forma dos arts. 2º, caput e incisos I a VI, e 4º, caput, da Instrução Normativa - TCU 78/2018.
	Exame técnico
	3.	Os presentes atos foram avocados por determinação contida no Acórdão 2536/2017-TCU-Plenário, da lavra do Ministro Benjamin Zymler.
	4.	As servidoras Maria Cristina Freitas Elarrat, Maria Cristina Ramos Borges e Maria das Dores Brito aposentaram-se voluntariamente, com proventos integrais, com base no art. 6º da EC 41/2003.
	5.	A Sra. Maria da Graça Bernardes e Silva aposentou-se por invalidez permanente, com proventos proporcionais, no cargo de Professora do Magistério Superior, com base no art. 40, § 1º, inciso I e § 3º da Constituição Federal de 1988, com redação dada pela EC 41/2003 e 188, § 1º, da Lei 8.112/1990 e Lei 10.887/2004. 
	6.	A Sra. Maria das Dores de Lima Siqueira Queiroz aposentou-se voluntariamente, com proventos integrais, no cargo de Professor do Ensino Básico Técnico e Tecnológico, contando com 27 anos, 2 meses e 12 dias de tempo de efetivo exercício no magistério, com base no art. 40, inciso III, alínea 'b', da Constituição Federal.
	7.	Não foi detectada nenhuma irregularidade nos atos em exame.
	Conclusão
	8.	Em razão do exposto e tendo em vista as análises realizadas nos atos de concessão de aposentadoria de Maria Cristina Freitas Elarrat, Maria Cristina Ramos Borges, Maria da Graça Bernardes e Silva, Maria das Dores Brito e Maria das Dores de Lima Siqueira Queiroz, esta Unidade Técnica considera que os atos em tela podem receber a chancela de legalidade e o registro por esta Egrégia Corte.
	Proposta de encaminhamento
	9. Ante o exposto, propõe-se considerar legal e conceder o registro dos atos iniciais de aposentadoria de Maria Cristina Freitas Elarrat, Maria Cristina Ramos Borges, Maria da Graça Bernardes e Silva, Maria das Dores Brito e Maria das Dores de Lima Siqueira Queiroz, com fundamento nos arts. 71, inciso III, da Constituição Federal, 1o, inciso V, e 39, inciso II, da Lei n. 8.443/1992 e 260, §§ 1o e 2º, do Regimento Interno do Tribunal de Contas da União."
3.	Enfim, por intermédio do Exmo. Sr. Procurador Júlio Marcelo de Oliveira, o MPTCU divergiu parcialmente da aludida proposta da unidade técnica, tendo consignado, para tanto, o seu parecer à Peça 12 nos seguintes termos:
	" (...) O ato de aposentadoria em favor de Maria Cristina Ramos Borges (peça 5) indica, nos campos 'Tempo de serviço para aposentadoria' e 'Tempo de efetivo exercício no magistério', que a interessada totaliza o montante de 30 anos, 4 meses e 16 dias.
	Por outro lado, de acordo com o quadro 'Discriminação dos tempos de serviço e averbações', do formulário Sisac, nota-se que ela dispõe de apenas de 26 anos, 2 meses e 10 dias de tempo de serviço:
	Discriminação dos Tempos e Averbações
	Tempo

	Tempo de serviço no órgão (excluir as licenças) 
	12a 03m 07d

	Público, prestado em órgão estadual ou do DF
	13a 11m 03d

	Total
	26a 02m 10d

	Não há indicação da natureza do período faltante, se decorrente de tempo real ou de alguma espécie indevida de tempo fictício, para efeito de aposentadoria pelo o art. 6º da EC 41/2003, que exige 30 anos de contribuição, in verbis:
		'Art. 6º Ressalvado o direito de opção à aposentadoria pelas normas estabelecidas pelo art. 40 da Constituição Federal ou pelas regras estabelecidas pelo art. 2º desta Emenda, o servidor da União, dos Estados, do Distrito Federal e dos Municípios, incluídas suas autarquias e fundações, que tenha ingressado no serviço público até a data de publicação desta Emenda poderá aposentar-se com proventos integrais, que corresponderão à totalidade da remuneração do servidor no cargo efetivo em que se der a aposentadoria, na forma da lei, quando, observadas as reduções de idade e tempo de contribuição contidas no § 5º do art. 40 da Constituição Federal, vier a preencher, cumulativamente, as seguintes condições:
		I - sessenta anos de idade, se homem, e cinquenta e cinco anos de idade, se mulher;
		II - trinta e cinco anos de contribuição, se homem, e trinta anos de contribuição, se mulher;
		III - vinte anos de efetivo exercício no serviço público; e
		IV - dez anos de carreira e cinco anos de efetivo exercício no cargo em que se der a aposentadoria.'
	Tal inconsistência impede a emissão de juízo acerca da legalidade do ato em análise, razão pela qual o Ministério Público de Contas opina por considerar prejudicado, por inépcia, o exame da aposentadoria em favor de Maria Cristina Ramos Borges (peça 5) , com fundamento no § 6º do art. 260 do Regimento Interno do TCU:
	'§ 6º Será considerado prejudicado, por inépcia, o ato de admissão ou concessão que apresentar inconsistências nas informações prestadas pelo órgão de pessoal que impossibilitem sua análise, devendo ser determinado o encaminhamento de novo ato, livre de falhas.'
	Adicionalmente, sugere fixar prazo para que a unidade de origem encaminhe, via e-Pessoal, novo ato para apreciação deste Tribunal, livre da falha ora observada, conforme dispõe a parte final do referido artigo do RITCU.
	Quanto aos demais atos de aposentadoria constantes do presente processo, aquiesce à proposta formulada pela unidade técnica."
É o Relatório.

não há.

Procurador Júlio Marcelo de Oliveira.

APOSENTADORIA. LEGALIDADE E REGISTRO PARA QUATRO ATOS. INDEVIDAS INCONSISTÊNCIAS NOS DADOS REGISTRADOS. ILEGALIDADE E NEGATIVA DO REGISTRO PARA O OUTRO ATO. DETERMINAÇÕES. COMUNICAÇÃO.

APOSENTADORIA (APOS)

Secretaria de Fiscalização de Integridade de Atos e Pagamentos de Pessoal e de Benefícios Sociais (Sefip).

Trata-se de aposentadorias deferidas pela Fundação Universidade Federal de Rondônia sob as seguintes condições:
	Peça
	Beneficiária
	Data de Nascimento
	Tipo de Ato e de Aposentadoria
	Vigência
	Enviado ao TCU

	4
	Maria Cristina Freitas Elarrat
	2/4/1959
	inicial em aposentadoria voluntária com proventos integrais
	24/2/2016
	13/2/2019

	5
	Maria Cristina Ramos Borges
	19/6/1949
	inicial em aposentadoria voluntária com proventos integrais
	 9/7/2007
	13/2/2019

	6
	Maria da Graça Bernardes e Silva
	6/8/1960
	inicial em aposentadoria por invalidez permanente com proventos proporcionais
	6/12/2017
	13/2/2019

	7
	Maria das Dores Brito
	8/7/1957
	inicial em aposentadoria voluntária com proventos integrais
	18/5/2017
	13/2/2019

	8
	Maria das Dores de Lima Siqueira Queiroz
	16/1/1953
	inicial em aposentadoria voluntária com proventos integrais
	6/7/1998
	13/2/2019

2.	De todo modo, após a análise final do feito, a Sefip propôs a legalidade dos aludidos atos de aposentadoria acostados às Peças 4 até 8. 
3.	O MPTCU divergiu parcialmente, contudo, da proposta da unidade técnica em relação ao ato em favor de Maria Cristina Ramos Borges (Peça 5) , diante das inconsistências nos dados registrados sobre o tempo de serviço (contribuição) para a aposentadoria, tendo sugerido, então, a anotação como prejudicada, por inépcia, para a apreciação da aposentadoria à Peça 5, nos termos do art. 260, § 6º, do RITCU, sem prejuízo da legalidade para os demais atos acostados às Peças 4, 6, 7 e 8.
4.	O TCU pode incorporar o parecer da Sefip, com o parecer do MPTCU, a estas razões de decidir, sem prejuízo, contudo, de assinalar a imediata ilegalidade do ato acostado à Peça 5.
5.	O Parquet especial indicou que o ato da aposentadoria em favor de Maria Cristina Ramos Borges registraria, nos campos de "Tempo de serviço para aposentadoria" e de "Tempo de efetivo exercício no magistério", que a interessada totalizaria o tempo de 30 anos, 4 meses e 16 dias, ao passo, todavia, que, no quadro de "Discriminação dos tempos de serviço e averbações" junto ao formulário do Sisac, subsistiria a informação de ela contar com apenas 26 anos, 2 meses e 10 dias de tempo de serviço (contribuição) , sem qualquer comentário do gestor sobre o período faltante para a referida aposentadoria pelo art. 6º da EC n.º 41, de 2003, em face de esse dispositivo constitucional exigir o tempo mínimo de 30 anos de contribuição.
6. 	Eis, então, que, diante das aludidas falhas insanáveis na motivação do ato, o TCU pode assinalar a imediata ilegalidade da aposentadoria em favor de Maria Cristina Ramos Borges (Peça 5) para lhe negar o respectivo registro, determinando que o órgão de origem encaminhe o novo ato para a correta apreciação pelo TCU, sem as mencionadas falhas, nos termos do art. 262, § 2º, do RITCU.
7.	Por outro lado, sobre os demais atos em favor de Maria Cristina Freitas Elarrat (Peça 4) , Maria da Graça Bernardes e Silva (Peça 6) , Maria das Dores Brito (7) e Maria das Dores de Lima Siqueira Queiroz (Peça 8) , o TCU pode assinalar a legalidade em face dos elementos de convicção até aqui obtidos neste processo.  
8. 	Diante, enfim, da entrada dos aludidos atos de aposentadoria no TCU há menos de 5 anos, não seria necessária a prévia oitiva das aludidas interessadas, estando esse entendimento em plena consonância com a jurisprudência do STF (v.g.: MS-25.116 e MS-25.403) e com a exceção prevista na Súmula Vinculante n.º 3 do STF, além de estar em sintonia com a jurisprudência do TCU (v. g.: Acórdão 587/2011-TCU-Plenário, entre outros) .
9. 	O TCU deve assinalar, portanto, a legalidade dos atos iniciais de aposentadoria às Peças 4, 6, 7 e 8 para lhes conceder os respectivos registros, sem prejuízo de assinalar a imediata ilegalidade do ato de aposentadoria à Peça 5 para lhe negar o respectivo registro. 
Ante o exposto, pugno pela prolação do Acórdão ora submetido a este Colegiado.
TCU, Sala das Sessões, em 9 de março de 2021.
Ministro-Substituto ANDRÉ LUÍS DE CARVALHO 
Relator